【裁判字號】    95,訴,282
【裁判日期】    950921
【裁判案由】    違反海關緝私條例
【裁判全文】
臺北高等行政法院判決
                                     95年度訴字第00282號
                              .
原      告  甲○○
被      告  財政部臺北關稅局
代  表  人  江安雄（局長）
訴訟代理人  丙○○
            乙○○
上列當事人間因違反海關緝私條例事件，原告不服財政部中華民
國94年11月25日台財訴字第09400498800 號訴願決定（案號：第
00000000號），提起行政訴訟。本院判決如下：
    主  文
訴願決定及原處分（即復查決定）均撤銷。
訴訟費用由被告負擔。
    事  實
一、事實概要：原告於民國92年5 月12日自澳洲搭乘長榮航空股
    份有限公司（下稱長榮航空）第BR-316班機入境時，經被告
    執檢關員根據臺灣臺南地方法院檢察署（下稱台南地檢署）
    檢察官及臺北市政府警察局士林分局（下稱士林分局）人員
    通知，自原告所攜托運行李內之「CRABTREE & EVELYN」牌
    LAVENDER FLORAL WATER精油禮盒瓶內查獲液態K他命純質淨
    重1,078.35公克，係屬管制物品，被告以原告攜帶管制物品
    入境，匿不申報，規避檢查，乃依據海關緝私條例第36條第
    1項及第39條第1項之規定，處原告貨價1倍之罰鍰計新台幣
    （下同）409,772元，並將該項貨物沒入。原告不服申請復
    查，經被告以94年7月27日北普法字第0941002902號復查決
    定駁回其申請，提起訴願亦遭決定駁回，遂提起行政訴訟。
二、兩造聲明：
  (一)原告聲明：
    1.訴願決定及原處分均撤銷。
    2.訴訟費用由被告負擔。
  (二)被告聲明：
    1.駁回原告之訴。
    2.訴訟費用由原告負擔。
三、兩造之爭點：
  (一)原告攜帶K他命管制物品入境，有無匿不申報或規避檢查情
    事？有無故意過失？
  (二)被告核估之貨價，是否有據？
  (三)原告主張之理由：
    1.原告參加弘鼎旅行社之旅行團，在返國之前晚至領隊余玉
      鳳所住房間，由其交付原告5盒「CRABTREE & EVELYN」牌
      精油禮盒，每盒內裝精油6瓶（共30瓶），囑原告幫忙攜
      帶回台。原告係經由外甥女李麗寧招募成行，其本身從事
      旅遊業，原告全家辦理出國事宜均委其辦理。原告被召募
      參團，期間均以電話聯繫，前後未逾15日成行，且亦未受
      邀參加說明會。原告自始認為本團係旅行社為減低SARS
      帶來之營運衝擊，所推出之促銷活動，乃以出國後團員消
      費金額替代團費，故返國之前一夜由李麗寧告知：「全團
      消費金額不足，需幫忙攜帶精油」，認為是補貼團費之舉
      ，事屬合理。同時一再詢問有關入境時該物品（精油）應
      科稅金及須補稅金等細節。弘鼎旅行社負責人吳國安、領
      隊余玉鳳及李麗寧同稱：「精油係屬未明列科稅項目；且
      貨主將隨行返國，如遇應科稅金、須補稅金或有因攜帶過
      量情事，而發生有須沒入等情事，貨主將會出面處理」。
      時值SARS猖獗期間，經媒體報導燃精油可預防SARS，一時
      精油價格飄漲，故原告認貨主，欲搶SARS期間商機，而委
      託旅行社帶「精油」謀取利差。本團團員之組成90% 以上
      為親朋好友，不可能置人情於不顧。故原告實難對受委託
      攜帶之精油內容，會有所懷疑，原告主觀上乃認知受領隊
      余玉鳳所委託，攜帶入境之物品係精油，而非液態K 他命
      毒品。
    2.原告一行人於92年5月12日入境，在中正機場入境大廳等
      候通關時，便衣警務人員即明令每一個人，將自身行李中
      之精油禮盒取出，並在封條加蓋手印，不容各人表示異議
      。貨主張家榮一下飛機即遭逮捕，除承認本批貨物為其所
      有外，並坦承犯案細節。其為有意隱瞞受委託攜帶精油之
      旅行社、團員等。將外包裝仿造知名品牌「CRABTREE &
      EVELYN」，每一瓶身貼有標語明示（標明品牌、重量、成
      份、製造廠商、日期等），同時瓶身外部均有塑膠伸縮膜
      ，從瓶口封到瓶底，原告顯難認知其為毒品。
    3.原告係將上該託帶之精油禮盒，置於托運之行李箱中以正
      常之方法攜帶入境，並未加以任何之偽裝，且依序排隊接
      受海關人員之檢查，並依便衣警務人員命每一個人將自身
      行李中的精油禮盒取出時，即依命取出交予關員扣案。扣
      案之貨品，必須經過「提煉」程序才能獲得K 他命之精純
      成分，更非原告所能認知。易言之，原告對此非但並無注
      意之能力，更無從預見毒品成分存在，顯然亦不具備過失
      之要件，尤難指原告有攜帶第三級毒品K他命入境匿不申
      報或規避檢查之情事。
    4.「代付團費」所能獲得之利益，未必即為不法利益，以往
      亦有諸多零售商人，『帶團』前往國外採購高單價（如：
      珠寶、精油等貨物）之貨品由團員攜帶入境。此等情形，
      縱認代付團費者所能獲得之利益屬於『不法利益』，就團
      員而言，亦無從知悉該貨品之真正成分如何。要求團員對
      於物品成分負擔「不確定故意」之責任，顯然已屬過苛。
      又媒體關於「攜帶毒品闖關」之相關報導，其輸入地均為
      毒品氾濫之國家（如：緬甸、泰國）。本件原告係接受招
      待前往澳洲，就一般國人之認知，澳洲並非毒品交易盛行
      之地區，如何能合理期待原告對於所攜之物有毒品之「不
      確定故意」存在。
    5.原告有良好職業，為退休老者，不具化學專業背景，對於
      外觀上為液態精油之貨品，竟有「提煉」出K 他命之可能
      ，客觀上並無「注意」之能力，更無「預見」之可能。原
      告所參與之團體旅遊，於澳洲旅遊6 天之久，而非如一般
      運毒集團所為『抵達國外，即取貨，即返國』之情形。且
      總團費固然高達新台幣90萬元之譜，但對原告個人而言，
      原應繳交之團費僅為新台幣2 萬餘元，所獲之利益甚微，
      更難有「所攜帶之貨物有毒品成分」之認知。
    6.貨主張家榮委託陳明華向澳洲MAVLAB所購買者原係KETAMAV
      動物用麻醉劑，由張家榮等人將之分裝於原先備妥之精油
      瓶中，再改以精油禮盒包裝，而交付予吳國安同領隊余玉
      鳳，再轉託原告及其他團員攜帶入境，因該種動物用麻醉
      劑中含有K 他命毒品成分，致被告認原告係攜帶K 他命毒
      品入境，匿不申報或規避檢查，而按CIF NTD$38萬元/ 公
      斤核估之貨價科罰原告。貨主張家榮係欲私運KETAMAV 動
      物用麻醉劑返國，倘被告擬對原告處以貨價1 倍之罰鍰，
      亦應係按精油或張家榮在澳洲購入動物用麻醉劑之貨價即
      NTD$ 4800元/公斤之價格加以處罰。本案扣案貨品，其成
      分非純屬K他命；其中K他命成分，僅佔扣案物成分中之一
      小部分。是否扣除外包裝、瓶身重量等等，須經何種方式
      「提煉」分離、粹取而獲得，經「提煉」分離、粹取後究
      竟能出多少純質K他命，再依法定方式計算科罰金額，原
      處分及訴願決定對此卻未詳察，逕將全部貨物當成純質K
      他命計算罰鍰金額，顯違反公平原則及比例原則。
  (四)被告主張之理由：
    1.按「旅客出入國境，攜帶應稅貨物或管制物品匿不申報或
      規避檢查者, 沒入其貨物，並得依第三十六條第一項論處
      。」「私運貨物進口、出口或經營私運貨物者，處貨價一
      倍至三倍之罰鍰。」為海關緝私條例第39條第1項及第36
      條第1 項所明定。
    2.司法院釋字第275 號解釋文敘明：按人民違反法律上之義
      務而應受行政罰之行為，法律無特別規定時，雖不以出於
      故意為必要，仍須以過失為其責任要件。但應受行政罰之
      行為，僅須違反禁止規定或作為義務，而不以發生損害為
      其要件者，推定為有過失，於行為人不能舉證證明自己無
      過失時，即應受處罰。原告受託攜帶物品入境，即負有注
      意避免攜帶之物品為毒品或其他違禁品之作為義務，並依
      規定據實申報以免受罰。惟原告疏於注意，以致發生攜帶
      毒品入境之違法情事，縱無故意或不知情屬實，亦難謂無
      過失，依上開解釋意旨，自不能免罰。另參據行政法院（
      現改制為最高行政法院）61年判字第398 號判例及56年判
      字第217 號判決意旨分別略以：凡私運貨物進出口，其行
      為係私運或經營私運者，不問貨物所有人或持有人，祇須
      具有私運該項貨物進出口之行為，即應予以處罰；行政犯
      行為之處罰，應以行為人為對象，原告為私運該項貨物行
      為人，自應負私運進口之責任，不問該項私貨所有權究竟
      誰屬。原告既有前揭違法行為，縱非系案貨物之所有人，
      亦不得冀邀免罰。
    3.被告所屬海關對於緝案毒品鑑定核價，係依據內政部警政
      署刑事警察局或法務部調查局鑑驗結果，所提供個案毒品
      純質淨重，嗣由財政部關稅總局所屬驗估處據以核價，以
      作為科處罰鍰之依據。關稅總局驗估處係專司驗估之機構
      ，除其本身有各種貨物驗估之人才及資料外，對於特殊之
      貨品，亦有應委請何人或何機構代為鑑定之知識與經驗，
      是以由該處驗估之貨價，具有公信力，至於原告所提供之
      進口貨價憑證 (TAX INVOICE)、匯款水單等資料，載明
      KETAMAV為動物用麻醉劑，與本案經內政部警政署刑事警
      察局鑑驗通知書刑鑑字第0920091852號函鑑定為三級毒品
      愷他命(KETAMINE，俗稱K他命)，明顯不同。被告參據關
      稅總局驗估處簽復價格，對原告核處上列罰鍰金額，洵無
      違誤。
    4.原告以前揭方式將三級毒品液態K 他命藏於「CRABTREE &
      EVELYN」牌LAVENDER FLORAL WATER精油瓶內，顯有匿不
      申報、規避檢查之行為，已構成海關緝私條例第39條第1
      項匿不申報、規避檢查之處罰構成要件，原告違法行為明
      確，被告依法論處，洵屬適法。
    理  由
一、按「旅客出入國境，攜帶應稅貨物或管制物品匿不申報或規
    避檢查者，沒入其貨物，並得依第三十六條第一項論處。」
    及「私運貨物進口、出口或經營私運貨物者，處貨價一倍至
    三倍之罰鍰。」為海關緝私條例第39條第1項及第36條第1項
    所明定。次按「人民違反法律上之義務而應受行政罰之行為
    ，僅須違反禁止規定或作為義務，而不以發生損害或危險為
    其要件者，推定為有過失，於行為人不能舉證證明自己無過
    失時，即應受罰。」司法院釋字第275號亦著有解釋。
二、原告於92年5月12日自澳洲搭乘長榮航空第BR-316班機入境
    時，經被告執檢關員根據台南地檢署檢察官及士林分局人員
    通知，自原告所攜托運行李內之「CRABTREE & EVELYN」牌
    精油禮盒瓶內查獲液態K他命純質淨重1,078.35公克，係屬
    管制物品，被告以原告攜帶管制物品入境，匿不申報，規避
    檢查，乃依據海關緝私條例第39條第1項及第36條第1項之規
    定，處原告貨價1倍之罰鍰計409,772元，並沒入該項貨物。
    原告不服，循序提起行政訴訟，主張原告受託攜帶之系爭精
    油禮盒包裝完整，其內之精油瓶又皆以塑膠伸縮膜封裝緊密
    ，復貼有顯示精油品牌、重量之標籤，原告無從自其外觀得
    知其內藏有K他命毒品之事實，原告主觀上認知領隊余玉鳳
    囑託代為攜帶入境者係精油，根本即非液態K他命毒品，難
    謂原告對於攜帶K他命毒品入境，具有故意或過失；況原告
    係將系爭託帶之精油禮盒置於托運之行李箱中以正常之方式
    攜帶入境，並未加以任何之偽裝，且係按順序排隊接受海關
    人員之檢查，並於海關人員詢問行李箱中有無精油禮盒時即
    取出交付；縱認原告係攜帶K他命毒品入境，匿不申報或規
    避檢查，被告按CIF NTD$38萬元/公斤核估之貨價科處原告
    高達409,772元之罰鍰，亦有違公平原則及比例原則；又原
    告係經由外甥女李麗寧招募參加本次旅遊，認為係以出國後
    消費金額抵充團費，嗣經告知因全團消費金額不足，須幫忙
    攜帶精油云云，詳如事實欄所載。是本件應審究者為：(一)原
    告攜帶K他命管制物品入境，有無匿不申報或規避檢查情事
    ？有無故意過失？(二)被告核估之貨價，是否實在？
三、關於原告攜帶K他命管制物品入境，有無匿不申報或規避檢
    查情事，有無故意過失部分：
  (一)原告攜帶系爭「CRABTREE & EVELYN」牌精油禮盒入境，經
    查獲內有液態K 他命管制物品之事實，有士林分局刑事案件
    移送書、內政部警政署刑事警察局（下稱刑事警察局）92年
    5 月23日刑鑑字第0920091852號鑑驗通知書、查扣清冊等件
    影本在原處分卷可稽，是原告確有攜帶K 他命管制物品入境
    之事實，堪以認定。
  (二)海關緝私條例第39條第1項規定規範之對象為「旅客」，是
    旅客出入國境，如有攜帶應稅貨物或管制物品者，即應據實
    申報，如匿不申報或規避檢查者，即應予處罰。本件原告自
    稱系爭貨物係以精油禮盒包裝完整，而盒內之精油瓶瓶身均
    貼有顯示精油品牌與重量之標籤紙，精油瓶外部包有塑膠伸
    縮膜，從瓶口一直封到瓶底，現場警方勘查人員係使用刀片
    開拆上述塑膠伸縮膜等語。是依此包裝外觀，無論真正之貨
    主或原告，均有意使海關或他人相信系爭貨物為精油禮盒包
    裝之精油，原告亦稱其主觀上所認知者為攜帶精油入境，故
    若原告為申報，其所申報者必為精油，不可能申報為K他命
    。然事實上系爭貨物為內含高純度K他命之溶劑，原告係以
    精油禮盒封裝之形態攜帶入境，自屬匿不申報，規避檢查。
  (三)原告刑事責任部分雖獲判無罪，然充其量僅能證明其非故意
    ，不能證明其無過失。按國人出國旅遊頻繁迄今數十年，受
    託攜帶物品入境若疏未注意，極易觸法違規，已為國人普遍
    周知之常識，況媒體新聞不時報導，機場亦有警示標語。查
    原告參加本件澳洲六日遊之旅遊團，未並未支付26,000元之
    團費，而係免費接受招待旅遊，其受託攜帶物品，尤應負有
    注意避免所攜帶之物品為毒品或其他違禁物品之作為義務，
    並依規定據實申報，以免受罰。惟原告受託攜帶封裝完整「
    外觀」為精油，實際內容物不明之物品，既未明確查知受託
    物品為可攜帶者，致遭查獲攜帶毒品入境，縱無故意或不知
    情屬實，亦難謂無過失，復未能舉證證明自己無過失，參照
    司法院釋字第275 號解釋意旨，自不能免罰。又原告雖謂其
    經由外甥女李麗寧招募參加旅遊，認為係以出國後消費金額
    抵充團費，嗣經告知全團消費金額不足，須幫忙攜帶精油云
    云。然果係消費性旅遊團，何以尚須代為攜帶「精油」？而
    當初若未事先言明應消費多少金額才足以抵充團費，即無出
    國後臨時任意以消費金額不足要求代為攜帶「精油」之理，
    況受託攜帶者係他人實際內容不明之物。原告自稱係自良好
    職業退休之老者，就此顯不合理之事未為拒絕，復未加注意
    如前所述，自難辭過失之責。
四、關於被告核估之貨價，是否實在部分：
  (一)原告主張系爭貨物係由訴外人張家榮委託訴外人陳明華向澳
    洲MAVLAB購買之KETAMAV動物用麻醉劑，由張家榮等人將之
    分裝於備妥之精油瓶中，其外再以精油禮盒包裝，交付予原
    告及其他團員攜帶入境云云。查該溶劑查獲時，計有1,019
    瓶，以精油禮盒分裝為170盒，除其中一盒裝5瓶外，其餘每
    盒均裝6 瓶，由原告及同旅行團之成員計34人分別攜帶，原
    告攜帶5 盒共30瓶。而查獲之1,019 瓶溶劑，經送請刑事警
    察局鑑驗，刑事警察局自每盒中各自抽取1 瓶樣品鑑驗，均
    檢出三級毒品愷他命（KETAMINE，俗稱K 他命）成分，純度
    均為14.70%，並非動物用麻醉劑或精油，有前述該局鑑驗書
    可稽。又因每名旅客攜帶之30瓶溶劑，其每瓶填充數量未必
    相同，查獲單位為求精確計，針對每名旅客個別攜帶之重量
    予以列表分別計算，有原告等34人液態K 他命案件明細表在
    原處分卷可按。經核原告攜帶30瓶溶劑總毛重為8,263.59公
    克，扣除瓶身重量後，按純度14.70%計算，其所含K他命總
    純質淨重為1,078.35公克，被告所為認定並無不合。
  (二)本件被告係經送查價，依財政部關稅總局驗估處（下稱驗估
    處）簽復意見，以K 他命純質淨重按每公斤38萬元之數額，
    計算原告攜帶入境之K他命貨價為409,772元，固非無見。惟
    按行政機關就該管行政程序，應於當事人有利及不利之情形
    ，一律注意，行政程序法第9條定有明文。驗估處係專司驗
    估之機構，其驗估之貨價，固具有公信力，然對於特殊之貨
    品諸如本件之K他命，亦應委請有關機構代為鑑定及提供相
    關資訊參據。查本件被告訴訟代理人於本院言詞辯論期日陳
    稱，驗估處係根據法務部調查局92年2月27日調緝參字第
    0920004878-0號函檢送之「91年下半年國內毒品買賣平均價
    格表」計價，因法務部調查局未能提供當時K他命之市場交
    易價格供參，遂比照安非他命之大盤平均最低價格，認定系
    爭K他命之價格為每公斤38萬元。然依毒品危害防治條例第2
    條第2項第2款、第3款規定，安非他命為第二級毒品，K他命
    則為第三級毒品，前者較後者之管制等級尤高，前者之價格
    依一般行情亦較後者為高，驗估處竟比照安非他命之價格（
    縱然為大盤最低價）核估系爭K他命之價格，顯然無據，被
    告據此對原告為不利之處分，自非合法。
五、綜上所述，原告確有攜帶K他命管制物品入境，匿未申報，
    規避檢查之情事，原告主張不應處罰云云，均無可採。被告
    依首開規定科處罰鍰，並沒入貨物，固無不合。惟就系爭K
    他命貨價之核估既有重大瑕疵，則其據以作為裁罰之依據，
    即非合法，訴願決定未予糾正，亦欠妥適，應由本院將原處
    分（即復查決定）及訴願決定併予撤銷，由被告核實查明系
    爭K他命之貨價，俾作為裁罰之基礎，以昭折服。
六、兩造其餘攻擊防禦於判決結果不生影響，無庸逐一論述，併
    予敘明。
據上論結，本件原告之訴為有理由，爰依行政訴訟法第98條第3
項前段，判決如主文。
中    華    民    國    95    年     9    月   21     日
                            第四庭審判長法  官   鄭忠仁
                                        法  官   林育如
                                        法  官   楊莉莉
上為正本係照原本作成。
如不服本判決，應於送達後20日內，向本院提出上訴狀並表明上
訴理由，如於本判決宣示後送達前提起上訴者，應於判決送達後
20日內補提上訴理由書（須按他造人數附繕本）。
中    華    民    國    95    年     9    月   21     日
                                       書記官    林孟宗


司法院資訊處製作；財團法人民間司法改革基金會備份。
